---
title: "Исследование информации о состоянии беспроводных сетей"
author: "alexkondrol@yandex.ru"
format: 
  md:
    output-file: README.md
---

## Цель работы

1. Получить знания о методах исследования радиоэлектронной обстановки.
2. Составить представление о механизмах работы Wi-Fi сетей на канальном и сетевом уровне модели OSI.
3. Зекрепить практические навыки использования языка программирования R для обработки данных
4. Закрепить знания основных функций обработки данных экосистемы tidyverse языка R

## Исходные данные

1. Операционная система GNU/Linux
2. Интерпретатор языка программирования R
3. Редактор кода `Positron`
4. Журналы программных средств анализа беспроводных сетей – `tcpdump` и `airodump-ng`

## Задание

Используя программный пакет `dplyr` языка программирования R провести анализ журналов и ответить на вопросы

## Ход работы

1. Подготовка данных
    1.1. Импортировать данные (https://storage.yandexcloud.net/dataset.ctfsec/P2_wi_data.csv)
    1.2. Привести датасеты в вид “аккуратных данных”, преобразовать типы столбцов в соответствии с типом данных
    1.3. Просмотрите общую структуру данных с помощью функции `glimpse()`
2. Анализ
    2.1 Анализ точек доступа
        2.1.1 Определить небезопасные точки доступа (без шифрования – OPN)
        2.1.2. Определить производителя для каждого обнаруженного устройства
        2.1.3. Выявить устройства, использующие последнюю версию протокола шифрования WPA3, и названия точек доступа, реализованных на этих устройствах
        2.1.4. Отсортировать точки доступа по интервалу времени, в течение которого они находились на связи, по убыванию.
        2.1.5. Обнаружить топ-10 самых быстрых точек доступа.
        2.1.6. Отсортировать точки доступа по частоте отправки запросов (beacons) в единицу времени по их убыванию.
    2.2 Анализ клиентов
        2.2.1 Определить производителя для каждого обнаруженного устройства.
        2.2.2 Обнаружить устройства, которые НЕ рандомизируют свой MAC адрес
        2.2.3. Кластеризовать запросы от устройств к точкам доступа по их именам. Определить время появления устройства в зоне радиовидимости и время выхода его из нее.
        2.2.4. Оценить стабильность уровня сигнала внури кластера во времени. Выявить наиболее стабильный кластер.
3. Оформление отчета

### Шаг 1. Подготовка данных

Для начала импортируем необходимые пакеты:

```{r}
library(dplyr)
library(stringr)
library(tidyr)
library(knitr)
library(readr)
```

Скачаем файл:

```{r}
temp_dir <- tempdir()
download.file(
  url = "https://storage.yandexcloud.net/dataset.ctfsec/P2_wifi_data.csv",
  destfile = file.path(temp_dir, "P2_wifi_data.csv"),
  mode = "wb"
)
```

Считаем данные из файла:
```{r}

wifi_ap <- read_csv(file.path(temp_dir, "P2_wifi_data.csv"),
                      n_max = 167)
clients <- read_csv(file.path(temp_dir, "P2_wifi_data.csv"),
                      skip = 169)
head(clients, 2)

```

Переименуем названия аттрибутов и приведем аттрибуты к нужному типу данных для датасета точек доступа:
``` {r}
names(wifi_ap) <- trimws(names(wifi_ap))

wifi_ap_clean <- wifi_ap %>%
rename(
bssid      = BSSID,
first_seen = `First time seen`,
last_seen  = `Last time seen`,
channel    = channel,
speed      = Speed,
privacy    = Privacy,
cipher     = Cipher,
auth       = Authentication,
power      = Power,
beacons    = `# beacons`,
iv_count   = `# IV`,
lan_ip     = `LAN IP`,
id_length  = `ID-length`,
essid      = ESSID,
key        = Key
) %>%
mutate(across(where(is.character), ~ trimws(.))) %>%
mutate(
first_seen = as.POSIXct(first_seen, format = "%Y-%m-%d %H:%M:%S", tz = "UTC"),
last_seen  = as.POSIXct(last_seen,  format = "%Y-%m-%d %H:%M:%S", tz = "UTC"),
channel    = as.numeric(channel),
speed      = as.numeric(speed),
power      = as.numeric(power),
beacons    = as.numeric(beacons),
iv_count   = as.numeric(iv_count),
id_length  = as.numeric(id_length)
)
```

Проделаем аналагичную операцию с клиентами:

```{r}
names(clients) <- trimws(names(clients))

wifi_clients_clean <- clients %>%
rename(
station_mac   = `Station MAC`,
first_seen    = `First time seen`,
last_seen     = `Last time seen`,
power         = Power,
packets       = `# packets`,
bssid         = BSSID,
probed_essids = `Probed ESSIDs`
) %>%
mutate(across(where(is.character), ~ trimws(.))) %>%
mutate(
first_seen = as.POSIXct(first_seen, format = "%Y-%m-%d %H:%M:%S", tz = "UTC"),
last_seen  = as.POSIXct(last_seen,  format = "%Y-%m-%d %H:%M:%S", tz = "UTC"),
power      = as.numeric(power),
packets    = as.numeric(packets),
station_mac = toupper(station_mac),
bssid = case_when(
is.na(bssid) ~ NA_character_,
grepl("not associated", bssid, ignore.case = TRUE) ~ NA_character_,
TRUE ~ toupper(bssid)
)
)
```

Теперь посмотрим общую структуру файлов:

```{r}
glimpse(wifi_ap_clean)
glimpse(wifi_clients_clean)
```

### Шаг 2. Анализ

#### 1. Определить небезопасные точки доступа (без шифрования – OPN)

```{r}
wifi_ap_clean %>% filter(privacy == "OPN")
```

### 2. Определить производителя для каждого обнаруженного устройства

Для определения производителя будем использовать `manuf.txt` - это стандартный справочник производителей,
основанный на OUI-таблице Wireshark. Сделаем из него таблицу префиксов

```{r}
temp_dir <- tempdir()

manuf_url  <- "https://raw.githubusercontent.com/observ3r/wobs/master/manuf.txt"
manuf_file <- file.path(temp_dir, "manuf.txt")

download.file(manuf_url, manuf_file, mode = "wb", quiet = TRUE)

manuf_raw <- read.table(
  manuf_file,
  comment.char      = "#",
  stringsAsFactors  = FALSE,
  fill              = TRUE
)

manuf_tbl <- manuf_raw %>%
  transmute(
    prefix6 = toupper(gsub(":", "", V1)), 
    vendor  = V2
  ) %>%
  filter(nchar(prefix6) == 6, vendor != "") %>%
  distinct()
```

Напишем функцию для нормализации MAC-адреса:
```{r}
normalize_mac <- function(x) toupper(gsub("[^0-9A-F]", "", x))
```

Добавим новый столбец `prefix6` в котором будет нормализованный MAC адрес: а потом сделаем left join с нашей таблицей производителей
```{r}
wifi_ap_clean <- wifi_ap_clean %>%
  mutate(prefix6 = substr(normalize_mac(bssid), 1, 6)) %>%
  left_join(manuf_tbl, by = "prefix6")
```

Посмотрим какие компании мы смогли определить
```{r}
wifi_ap_clean %>%
  select(bssid, essid, vendor) %>%
  filter(!is.na(vendor)) %>%
  head(20)
```

#### 3. Выявить устройства, использующие последнюю версию протокола шифрования WPA3, и названия точек доступа, реализованных на этих устройствах?

Нам нужно оставить только строки, где используется WPA3 или SAE (признак WPA3-Personal),

```{r}
wpa3_aps <- wifi_ap_clean %>%
  filter(grepl("WPA3", privacy, ignore.case = TRUE) | grepl("SAE", auth, ignore.case = TRUE)) %>%
  select(bssid, essid, auth)

wpa3_aps
```

#### 4. Отсортировать точки доступа по интервалу времени, в течение которого они находились на связи, по убыванию

Склеим сессии и отсортируем их по длительности. Сессии считаются независимыми, если интервал между окончанием предыдущей и началом следующей записи по одной точке доступа превышает 45 минут.

```{r}
wifi_ap_sessions <- wifi_ap_clean %>%
  arrange(bssid, first_seen) %>%
  group_by(bssid) %>%
  mutate(
    gap_min     = as.numeric(difftime(first_seen, lag(last_seen), units = "mins")),
    new_session = if_else(is.na(gap_min) | gap_min > 45, 1L, 0L),
    session_id  = cumsum(new_session)
  ) %>%
  group_by(bssid, session_id) %>%
  summarise(
    essid      = first(essid),
    vendor     = first(vendor),          # <- vendor, не company
    first_seen = min(first_seen, na.rm = TRUE),
    last_seen  = max(last_seen,  na.rm = TRUE),
    beacons    = sum(beacons,    na.rm = TRUE),
    speed      = max(speed,      na.rm = TRUE),
    mean_power = mean(power,     na.rm = TRUE),
    .groups    = "drop"
  ) %>%
  mutate(
    duration = as.numeric(difftime(last_seen, first_seen, units = "secs")),
    beacon_rate = beacons / duration
  )

```

```{r}
wifi_ap_sorted_duration <- wifi_ap_sessions %>%
  arrange(desc(duration)) %>%
  select(bssid, essid, vendor, session_id, duration, first_seen, last_seen)

wifi_ap_sorted_duration

```

#### 5. Обнаружить топ-10 самых быстрых точек доступа

```{r}
wifi_ap_sorted_speed <- wifi_ap_sessions %>%
arrange(desc(speed)) %>%
slice_head(n = 10) %>%
select(bssid, essid, vendor, session_id, speed, first_seen, last_seen)

wifi_ap_sorted_speed

```

#### 6. Отсортировать точки доступа по частоте отправки запросов (beacons) в единицу времени по их убыванию.

```{r}
wifi_ap_sorted_beacon_rate <- wifi_ap_sessions %>%
filter(is.finite(beacon_rate)) %>%
arrange(desc(beacon_rate)) %>%
select(bssid, essid, vendor, session_id, beacons, duration, beacon_rate)

wifi_ap_sorted_beacon_rate

```

#### 1. Определить производителя для каждого обнаруженного устройства

Логика аналогичная точкам доступа:

```{r}
wifi_clients_clean <- wifi_clients_clean %>%
  mutate(prefix6 = substr(normalize_mac(station_mac), 1, 6)) %>%
  left_join(manuf_tbl, by = "prefix6")
```

```{r}
wifi_clients_clean %>%
  select(station_mac, vendor, bssid, power, packets) %>%
  filter(!is.na(vendor))
  head(20)
```

#### 2. Обнаружить устройства, которые НЕ рандомизируют свой MAC адрес
Нерандомизированный MAC - это глобально назначенный адрес (бит LAA = 0). Проверяем 2 бита первого октета:

0x01 - multicast

0x02 - locally administered (если установлен значит есть рандомизация).

```{r}
is_randomized_mac <- function(mac) {
  mac_hex <- toupper(gsub("[^0-9A-F]", "", mac))
  if (nchar(mac_hex) < 2) return(NA)
  
  b1 <- strtoi(substr(mac_hex, 1, 2), base = 16)
  if (is.na(b1)) return(NA)
  
  if (bitwAnd(b1, 0x01) != 0) return(NA)
  
  bitwAnd(b1, 0x02) != 0
}
```

```{r}
clients_nr <- wifi_clients_clean %>%
  mutate(is_randomized = vapply(station_mac, is_randomized_mac, logical(1))) %>%
  filter(is_randomized == FALSE) %>%
  select(station_mac, bssid, first_seen, last_seen, power, packets)

clients_nr
```

#### Кластеризовать запросы от устройств к точкам доступа по их именам. Определить время появления устройства в зоне радиовидимости и время выхода его из нее

Нормализуем ESSID у точек доступа

```{r}
ap_essid <- wifi_ap_clean %>%
  mutate(essid_norm = str_squish(essid)) %>%
  select(bssid, essid_norm)
```

Привязываем ESSID к клиентам и группируем

```{r}
device_essid_presence <- wifi_clients_clean %>%
  filter(!is.na(bssid)) %>%
  left_join(ap_essid, by = "bssid") %>%
  filter(!is.na(essid_norm), essid_norm != "") %>%
  group_by(station_mac, essid_norm) %>% 
  summarise(
    first_seen   = min(first_seen, na.rm = TRUE),
    last_seen    = max(last_seen,  na.rm = TRUE),
    duration_sec = as.numeric(difftime(last_seen, first_seen, units = "secs")),
    n_records    = n(),
    .groups      = "drop"
  ) %>%
  arrange(desc(duration_sec), station_mac, essid_norm)

device_essid_presence

```

####  Оценить стабильность уровня сигнала внури кластера во времени. Выявить наиболее стабильный кластер.

Для оценки стабильности уровня сигнала кластер определяется как пара (устройство, сеть).
Это позволяет анализировать изменение уровня сигнала конкретного клиента в пределах конкретной точки доступа. Для каждого кластера вычислим среднеквадратичное отклонение (т.к. RSSI постоянно меняется чем менько отклонение, тем меньше "прыгал" сигнал)

```{r}
client_clusters <- wifi_clients_clean %>%
  filter(!is.na(bssid)) %>%
  left_join(
    ap_essid,
    by = "bssid"
  ) %>%
  filter(!is.na(essid_norm), essid_norm != "") %>%
  group_by(station_mac, essid_norm)
```

```{r}
stability <- client_clusters %>%
  summarise(
    n_obs = n(),
    span_m = as.numeric(difftime(max(last_seen), min(first_seen), units = "mins")),
    sd_rssi   = sd(power,   na.rm = TRUE),
    .groups   = "drop"
  ) %>%
  arrange(sd_rssi)

most_stable <- slice_head(stability, n = 1)

stability
most_stable
```

### Шаг 3.

Оформить отчет


## Вывод

В ходе практической работы я развил навыки работы с языком программирования R, а также научился исследовать информацию о состоянии беспроводных сетей