---
title: "Исследование вредоносной активности в домене Windows"
author: "alexkondrol@yandex.ru"
format: 
  md:
    output-file: README.md
---

## Цель работы

1. Закрепить навыки исследования данных журнала Windows Active Directory
2. Изучить структуру журнала системы Windows Active Directory
3. Зекрепить практические навыки использования языка программирования R для обработки данных
4. Закрепить знания основных функций обработки данных экосистемы `tidyverse` языка R

## Исходные данные

1. Операционная система GNU/Linux
2. Интерпретатор языка программирования R
3. Редактор кода `Positron`
4. Выгрузки данных журнала Windows Active Directory из системы SIEM

## Задание

Используя программный пакет `dplyr` языка программирования R провести анализ журналов и ответить на вопросы.

## Ход работы

1. Подготовка данных
    1.1. Импортировать данные (https://storage.yandexcloud.net/iamcth-data/dataset.tar.gz)
    1.2. Привести датасеты в вид “аккуратных данных”, преобразовать типы столбцов в соответствии с типом данных
    1.3. Просмотрите общую структуру данных с помощью функции `glimpse()`
2. Анализ
    2.1. Раскройте датафрейм избавившись от вложенных датафреймов. Для обнаружения таких можно использовать функцию `dplyr::glimpse()` , а для раскрытия вложенности – `tidyr::unnest()` . Обратите внимание, что при раскрытии теряются внешние названия колонок – это можно предотвратить если использовать параметр `tidyr::unnest(..., names_sep = )` .
    2.2. Минимизируйте количество колонок в датафрейме – уберите колоки с единственным значением параметра.
    2.3. Какое количество хостов представлено в данном датасете?
    2.4. Подготовьте датафрейм с расшифровкой Windows Event_ID, приведите типы данных к типу их значений.
    2.5. Есть ли в логе события с высоким и средним уровнем значимости? Сколько их?
3. Оформление отчета


### Шаг 1. Подготовка данных

Для начала импортируем необходимые пакеты:

```{r setup, include=FALSE}
knitr::opts_chunk$set(
  message = FALSE,  # глушим message() в остальных чанках
  warning = FALSE   # и warning()
)

suppressPackageStartupMessages({
  library(dplyr)
  library(tibble)
  library(stringr)
  library(tidyr)
  library(readr)
  library(knitr)
  library(jsonlite)
  library(purrr)
})
```
Скачаем файл и сделаем из него датафрейм:

```{r}
temp_dir <- tempdir()

tar_path <- file.path(temp_dir, "dataset.tar.gz")

download.file(
  url = "https://storage.yandexcloud.net/iamcth-data/dataset.tar.gz",
  destfile = tar_path,
  mode = "wb"
)

untar(
  tarfile = tar_path,
  exdir = temp_dir
)

json_path <- file.path(temp_dir, "caldera_attack_evals_round1_day1_2019-10-20201108.json")

ad_data_raw <- stream_in(file(json_path, open = "r"), verbose = FALSE)

glimpse(ad_data_raw)
```

### Шаг 2. Анализ

####  Раскройте датафрейм избавившись от вложенных датафреймов. Для обнаружения таких можно использовать функцию dplyr::glimpse() , а для раскрытия вложенности – tidyr::unnest() . Обратите внимание, что при раскрытии теряются внешние названия колонок – это можно предотвратить если использовать параметр tidyr::unnest(..., names_sep = ).

Мы раскроем вложенные структуры в датафрейме, чтобы получить плоские, удобные для анализа данные. Для этого последовательно проверяем, есть ли внутри колонок списки или датафреймы, и с помощью unnest() разворачиваем их в отдельные столбцы, сохраняя исходные названия через параметр names_sep. В итоге получаем датафрейм без вложенностей, где каждая переменная представлена отдельной колонкой.

```{r}
ad_data <- ad_data_raw

is_nested_df <- function(x) is.data.frame(x) || is.list(x)

repeat {
  nested_cols <- names(ad_data)[sapply(ad_data, is_nested_df)]
  if (length(nested_cols) == 0) break
  for (col in nested_cols) {
    ad_data <- tidyr::unnest(
      ad_data,
      cols = dplyr::all_of(col),
      names_sep = paste0(col, "_"),
      keep_empty = TRUE
    )
  }
}

ad_data %>%
  select(
    `@timestamp`,
    winlogwinlog_computer_name,
    eventevent_code,
    eventevent_action,
    starts_with("winlogwinlog_event_data_")
  ) %>%
  glimpse()

ncol(ad_data)
```

#### 2. Минимизируйте количество колонок в датафрейме – уберите колоки с единственным значением параметра.

```{r}
ad_data <- ad_data %>%
  select(where(~ n_distinct(.) > 1))

ncol(ad_data)
```

#### 3. Какое количество хостов представлено в данном датасете?

```{r}
ad_data %>% select(winlogwinlog_computer_name) %>% distinct() %>% count()
```

#### 4. Подготовьте датафрейм с расшифровкой Windows Event_ID, приведите типы данных к типу их значений

```{r}
win_events <- ad_data %>% select(eventevent_code, eventevent_action) %>% distinct() %>% rename(
    event_id     = eventevent_code,
    task         = eventevent_action
) %>% type_convert()

win_events
```

#### 5. Есть ли в логе события с высоким и средним уровнем значимости? Сколько их?

Создадим датафрейм с критичностью событий уровня Medium и High:

```{r}
event_severity <- tribble(
  ~event_id, ~severity,
  4618L, "High",
  4649L, "High",
  4719L, "High",
  4765L, "High",
  4766L, "High",
  4794L, "High",
  4897L, "High",
  4964L, "High",
  5124L, "High",
  1102L, "Medium to High",
  4621L, "Medium",
  4675L, "Medium",
  4692L, "Medium",
  4693L, "Medium",
  4706L, "Medium",
  4713L, "Medium",
  4714L, "Medium",
  4715L, "Medium",
  4716L, "Medium",
  4724L, "Medium",
  4727L, "Medium",
  4735L, "Medium",
  4737L, "Medium",
  4739L, "Medium",
  4754L, "Medium",
  4755L, "Medium",
  4764L, "Medium",
  4780L, "Medium",
  4816L, "Medium",
  4865L, "Medium",
  4866L, "Medium",
  4867L, "Medium",
  4868L, "Medium",
  4870L, "Medium",
  4882L, "Medium",
  4885L, "Medium",
  4890L, "Medium",
  4892L, "Medium",
  4896L, "Medium",
  4906L, "Medium",
  4907L, "Medium",
  4908L, "Medium",
  4912L, "Medium",
  4960L, "Medium",
  4961L, "Medium",
  4962L, "Medium",
  4963L, "Medium",
  4965L, "Medium",
  4976L, "Medium",
  4977L, "Medium",
  4978L, "Medium",
  4983L, "Medium",
  4984L, "Medium",
  5027L, "Medium",
  5028L, "Medium",
  5029L, "Medium",
  5030L, "Medium",
  5035L, "Medium",
  5037L, "Medium",
  5038L, "Medium",
  5120L, "Medium",
  5121L, "Medium",
  5122L, "Medium",
  5123L, "Medium",
  5376L, "Medium",
  5377L, "Medium",
  5453L, "Medium",
  5480L, "Medium",
  5483L, "Medium",
  5484L, "Medium",
  5485L, "Medium",
  5827L, "Medium",
  5828L, "Medium",
  6145L, "Medium",
  6273L, "Medium",
  6274L, "Medium",
  6275L, "Medium",
  6276L, "Medium",
  6277L, "Medium",
  6278L, "Medium",
  6279L, "Medium",
  6280L, "Medium",
  24586L, "Medium",
  24592L, "Medium",
  24593L, "Medium",
  24594L, "Medium"
) %>% arrange(event_id)

event_severity
```

Затем соединим критичность с event_id из наших логов, если совпадения нет, запишем Low:

```{r}
win_events_with_severity <- win_events %>% left_join(event_severity, by = "event_id") %>%
  mutate(severity = coalesce(severity, "Low"))  
```

И оставим события с критичностью не равной Low:

```{r}
not_low_severity <- win_events_with_severity %>% filter(severity != 'Low')
not_low_severity %>% count()
```

Как оказалось событий с критичностью Medium/High в наших событиях нет

## Вывод

В ходе практической работы я развил навыки работы с языком программирования R, а также научился исследовать вредоносную активность в домене Windows
